【裁判字號】    89,台上,142
【裁判日期】    890114
【裁判案由】    清償債務
【裁判全文】
最高法院民事判決                                八十九年度台上字第一四二號
    上  訴  人  丙○○
                乙○○
                甲○○
    右二人共同
    法定代理人  劉阿朝
    被 上訴 人  家美建設事業股份有限公司
    法定代理人  蔡竹雄
右當事人間請求清償債務事件，上訴人對於中華民國八十七年十一月二十五日台灣高
等法院第二審判決（八十七年度上字第八七九號），提起上訴，本院判決如左：
    主  文
原判決廢棄，發回台灣高等法院。
    理  由
本件上訴人主張：伊及伊母黃金玉等四人於民國七十九年四月二十一日與被上訴人簽
訂合作興建房屋契約書（以下稱系爭合建契約書），其中第八條第二項約定伊等四人
所提供之坐落台北市○○段○○段一七二地號等二十一筆土地（以下稱合建土地），
辦理所有權移轉登記發生之增值稅，由雙方依分屋比例各自負擔，如能辦理自用住宅
之優惠增值稅，則全數由被上訴人負擔。上開合建土地之增值稅，自前次移轉之七十
五年十月二十三日起至八十五年四月移轉予被上訴人止，應為新台幣（下同）一百八
十九萬六千三百三十一元，惟因黃金玉於八十三年十月八日死亡，而由伊共同繼承其
合建土地應有部分，並繳納遺產稅，以致被上訴人免繳七十五年十月二十三日至八十
三年十月八日止之土地增值稅一百八十七萬二千八百三十一元，依上開約定，伊即得
請求被上訴人給付二十九萬七千六百二十一元（丙○○部分）、七十四萬零四百二十
一元（乙○○部分）、八十三萬四千七百八十九元（甲○○部分）。又如不能依該約
定請求，因伊已依約辦理合建土地所有權移轉登記，且不能返還，依民法第二百六十
六條、第一百七十九條、第一百八十一條之規定，亦得請求被上訴人給付如前述等情
，爰求為命被上訴人給付丙○○二十九萬七千六百二十一元、乙○○七十四萬零四百
二十一元、甲○○八十三萬四千七百八十九元並加付遲延利息之判決。
被上訴人則以：伊已依約繳納應繳之土地增值稅，並無應繳而未繳之情形，上訴人依
系爭合建契約書第八條第二項之約定請求，自屬無據。又金錢債務不容有不能之觀念
，伊繳納系爭合建土地增值稅之義務，即無給付不能之情形，上訴人依民法第二百六
十六條、第一百七十九條、第一百八十一條之規定請求，亦非有據等語，資為抗辯。
原審維持第一審所為上訴人敗訴判決，駁回其上訴，係以：上訴人及其母黃金玉等四
人與被上訴人簽訂系爭合建契約書，於其中第八條第二項約定合建土地增值稅之負擔
，惟被上訴人依約應負擔七十五年十月二十三日至八十三年十月八日止黃金玉應有部
分之土地增值稅，因黃金玉死亡，由上訴人共同繼承其應有部分，並繳納遺產稅，而
免予繳納等事實，為兩造所不爭，並有系爭合建契約書、土地登記簿謄本、遺產稅繳
清證明書、繳款書、土地增值稅申報書及繳款書等件為證，固堪信為真實。然查系爭
合建契約書第八條第二項雖訂明被上訴人應負擔增值稅，但於第一條及第三條又約定
由上訴人及其母黃金玉提供合建土地，被上訴人出資合作興建房屋，並按比例分配房
屋及土地，足見合建雙方係就土地增值稅之負擔，以及彼此應負之互易土地、房屋對
價義務與產權之分配方式，分別予以約定。且上開第八條第二項除約定土地增值稅之
負擔比例外，並明定上訴人及其母黃金玉若能辦理自用住宅之優惠增值稅時，則由被
上訴人負擔全部增值稅，依一般經驗法則，增值稅若係互易土地價金之一部分，則建
商與地主間之房屋分配比例，亦應隨增值稅負擔比例之變動而調整，惟合建雙方就房
屋之分配比例卻未隨之調整。因此，該條項係就增值稅應由何人負擔為約定而已，要
難謂此增值稅負擔義務即係被上訴人取得互易土地對價之一部分。上訴人主張被上訴
人依約應負擔之增值稅為其取得互易土地之價金一部分乙節，自無可採。次查系爭合
建契約書第八條第二項，業已訂明以「辦理土地所有權移轉登記發生」為負擔增值稅
之核算基準點，該項文字之記載並無語義不明之情形，且上訴人主張被上訴人應負擔
其分得土地自前次移轉之七十五年十月二十三日起算之增值稅，亦未能舉證以實其說
，是以被上訴人依約應負擔之土地增值稅，即應以辦理土地所有權移轉登記時所發生
者為限。被上訴人應負擔之上開土地增值稅，其已依法繳納，自無未依約履行或給付
不能之情形，且其應負擔之土地增值稅，縱因上訴人繳納遺產稅而減少，亦與不當得
利要件不符。從而，上訴人本於系爭合建契約書第八條第二項之約定，或依民法第二
百六十六條、第一百七十九條、第一百八十一條之規定，訴請被上訴人給付如聲明之
金額，均屬無據，不應准許等詞，為其判斷之基礎。
按已規定地價之土地，於土地所有權移轉時，應按其土地漲價總數額徵收土地增值稅
；其土地漲價總數額，若係規定地價後，曾經移轉之土地，則應以土地所有權移轉時
核定之申報移轉現值，減除前次移轉現值及土地所有權人為改良土地已支付之全部費
用計算之，土地稅法第二十八條本文、第三十一條第一項，分別定有明文。雖同法第
三十一條第二項後段，規定前次移轉現值，於因繼承而取得之土地再行移轉者，係指
繼承開始時該土地之公告現值，但繼承若於土地增值稅之負擔約定後，始行發生，則
因約定時通常不會預知此事實，故除有特別情事可認當事人有此預知，並以繼承開始
時該土地之公告現值為前次移轉現值外，其約定負擔之增值稅，自包括前次移轉後迄
繼承前之土地漲價數額所應徵收之增值稅。查系爭合建土地自七十五年十月二十三日
前次移轉所有權登記至八十五年四月移轉為被上訴人或其指定之人所有止，除上訴人
之母黃金玉應有部分曾辦理繼承登記外，其間並未辦理所有權移轉登記，為原審確定
之事實，依上說明，除有前開例外之情形，能否僅憑系爭合建契約第八條第二項記載
「辦理土地所有權移轉登記發生之增值稅」，即認被上訴人依約應負擔之增值稅，不
包括七十五年十月二十三日前次移轉所有權登記至八十三年十月八日黃金玉死亡止之
土地漲價數額所應徵收之增值稅，已非無疑。次按土地為有償移轉者，其增值稅之納
稅義務人為原所有權人，為土地稅法第五條第一項第一款所明定，惟於一般交易上，
當事人間另以契約約定其負擔之人，並因而影響土地對價多寡之評估，事所常見。故
合建契約當事人若約定土地增值稅全部或一部由建商負擔之，此依約應負擔之增值稅
與合建土地二者間，似亦難謂無對價關係存在。乃原審遽以被上訴人依約應負擔之土
地增值稅，不包括七十五年十月二十三日至八十三年十月八日止之土地漲價數額所應
徵收之增值稅，且非其取得合建土地對價之一部分，而認被上訴人已依約履行，並無
給付不能與不當得利之情事，為不利上訴人之判斷，自屬可議。上訴論旨，指摘原判
決不當，求予廢棄，非無理由。
據上論結，本件上訴為有理由。依民事訴訟法第四百七十七條第一項、第四百七十八
條第一項、第七十八條，判決如主文。
中      華      民      國    八十九    年      一      月     十四     日
                              最高法院民事第七庭
                                  審判長法官  洪  根  樹
                                        法官  謝  正  勝
                                        法官  劉  福  來
                                        法官  吳  麗  女
                                        法官  陳  國  禎
      右正本證明與原本無異
                                              書  記  官
中      華      民      國    八十九    年      二      月      一      日


司法院資訊處製作；財團法人民間司法改革基金會備份。
